臺灣臺北地方法院民事判決　　　　　　　 94年度訴字第929號
原　　　告　金鑽王數位科技股份有限公司
法定代理人　丙○○
訴訟代理人　陳國雄律師
複代理人　　蔚中傑律師
　　　　　　孫瑜凰律師
被　　　告　華南商業銀行股份有限公司
法定代理人　甲○○
訴訟代理人　乙○○
上列當事人間返還不當得利等事件，本院於中華民國94年10月
12日言詞辯論終結，判決如下：
    主  文
確認被告對原告所簽發如附表編號２所示之本票債權不存在。
原告其餘之訴及假執行之聲請均駁回。
訴訟費用由被告負擔二分之一，餘由原告負擔。
    事實及理由
甲、程序方面：
    按民事訴訟法第247條第1項前段規定：「確認法律關係之訴
    ，非原告有即受確認判決之法律上利益者，不得提起之。」
    所謂即受確認判決之法律上利益，指因法律關係之存在與否
    不明確，致原告在私法上之地位有不安之狀態存在，且此種
    不安之狀態，得以對於被告之確認判決除去之者而言（最高
    法院42年台上字第1031號判例要旨參照）。本件原告主張被
    告對原告所簽發如附表所示之本票債權不存在，既為被告所
    否認，則因系爭本票債權債務關係存在與否不明確，致原告
    私法上地位有不安之狀態，依前開說明，原告自有訴請確認
    被告對系爭本票債權不存在之利益存在，先予敘明。
乙、得心證之理由：
一、原告起訴主張：
  (一)原告前因融資需要，將所有之機房設備及系統平台出賣與
      中央租賃股份有限公司（下稱中租公司），以取得買賣價
      金供週轉之用，再由原告以分期支付價金之方式買回標的
      物。雙方於民國92年11月6日簽訂「附條件買賣契約書」3
      份，原告並應中租公司要求，開立3組本票，以為債務之
      擔保。嗣原告與中租公司於92年12月8日另簽立協議書，
      雙方除同意解除上開「附條件買賣契約書」其中2份外，
      中租公司另以原告公司票據開戶時間不滿一年為由，希將
      原應返還原告之票據（包含附表所示票據在內）留作另一
      繼續承作契約之副保證票據以提高保證。詎中租公司無法
      依約給付價金，並一再跳票，原告遂委請律師發函中租公
      司主張解約，並請求返還上開擔保本票，但中租公司始終
      藉故拒絕返還，反將原告所開立交付中租公司上開擔保本
      票，由中租公司背書後持向被告公司及其他銀行為借款之
      擔保。
  (二)被告係基於委任取款背書之性質取得本件系爭票據：
    １、如附表所示之本票雖經中租公司背書，惟上開本票若經
        兌現後，被告係將該筆金額存入中租公司於被告銀行所
        開立之帳戶中，非屬被告自己所有，足證中租公司所為
        之背書為票據法第124條準用第40條第1項之委任取款背
        書，而非移轉背書。
    ２、被告對中租公司所辦理者為「客票融資」業務，針對該
        項業務財政部及中央銀行早在民國60年5月3日即會銜定
        有「銀行辦理工商企業應收客帳周轉資金貸款辦法」，
        依該辦法第2條規定：「二、本貸款採銀行承兌或貼現
        方式辦理，凡依法登記之工商企業，其會計紀錄完整，
        財務結構健全，業務經營正常，並與銀行往來情形良好
        者，得提供應收客帳為副擔保，向銀行申請本貸款。前
        項所稱『應收客帳』係指會計科目中之『應收帳款』及
        『應收票據』兩者而言。」，第5條則規定：「五、工
        商企業提供本辦法第二條所稱之『應收票據』申請轉貼
        現者，應就其提作副擔保之應收客帳開列清單，隨附所
        收遠期票據，送由銀行於貸款核定後，委託保管託收，
        在貸款未清償前，銀行對其委記保管託收票據得於票據
        到期日逕行提示，並得於收妥後扣抵其貸款。」，是上
        開兩條文中已明文規定，銀行辦理工商企業應收客票周
        轉資金貸款時，申貸人所提供客戶開立之遠期票據僅係
        銀行貸款之「副擔保」，銀行受委託「保管託收」，在
        貸款未償清前，銀行對其委託保管託收票據得於票據到
        期日逕行提示，並得於收妥款項後扣抵其貸款。另依同
        辦法第七條規定，要求申貸之企業應承諾：「 (2)於收
        到客戶帳款後，應立即償還銀行。(3)如企業之客戶逾
        期未還欠款，銀行得要求企業其他可靠客戶之帳款代替
        之。」，自始至終該辦法均未准許申貸之客戶將客票上
        之票據權利，逕以轉讓背書之方式轉讓予銀行，如有退
        票之情形銀行亦僅能按第七條第 (3)款規定要求申貸人
        以其他客戶之票據更換代替之，於第八條更規定：「本
        貸款每筆金額以提作副擔保應收客帳金額七成為原則」
        之情況下，銀行由於擔保品面值永遠高於貸款金額，事
        實上根本不需要請求申貸戶將全部客票之票據權利以轉
        讓背書之方式轉讓予銀行，否則屆時銀行反需將超額之
        部分返還給客戶，故數十年來銀行僅要求申貸客戶承諾
        如有部分票據退票，必須另行以其他客戶之票據換回即
        可。而上開「銀行辦理工商企業應收客帳週轉資金貸款
        辦法」，更因現今實務運作已完全按照其所規定者辦理
        ，因此為免混淆銀行實務運作之紛爭，於93年12月8日
        業已將該辦法廢止，事理至明。
    ３、事行至今，中租公司因財務狀況之問題，導致其已至根
        本無票可換之地步，因此銀行須以執票人之身份向發票
        人請求，但回顧30餘年前所定之辦法，銀行經客戶委託
        「保管託收」之票據，其票據正面所載受款人所為之背
        書，祇要是託收即屬祇是票據法第40條第1項所定之「
        委任取款背書」，應受同條第4項之限制。
    ４、財政部金融局85年12月4日台融局 (一)字第85553852號
        函文所示：「按墊付國內票款，係指銀行對國內支票在
        票載發票日期，或對匯票、本票金額較小，未便辦理貼
        現者，墊付其部分票款。有關金融機構辦理墊付國內票
        款，通常要求申請人開立備償專戶，將來票款收兌後直
        接存入申請人名義開立之備償專戶，此時就票據關係言
        ，銀行係代為提示，支票並未轉讓予銀行，若票據到期
        提示遭退票，銀行原則上無法以票據權利人之地位對發
        票人索賠。」，更足見被告就附表所示之票據並無權利
        對原告加以追索。
    ５、被告既非如附表所示本票之票據權利人，原告與中租公
        司間之附條件買賣契約書暨協議書亦經原告解除在案，
        已如前述，則被告對系爭本票尚無任何債權可資主張，
        惟被告卻持有原告所開立之本票，進而使原告於私法上
        之債權債務關係處於不明確之狀態，則原告自有提起
        本件確認被告對原告所簽發之系爭票據債權不存在之利
        益存在，而得提起本件確認之訴。
  (三)被告與中租公司通謀虛偽訂立消費借貸契約：
      依財政部93年4月5日台財融（一）字第0938010487號說明
      （四）「銀行對申貸廠商所提供之客票，應注意其與申貸
      廠商經營之業務有無關聯，是否為實際交易之票據，其查
      證不以核對發票為唯一依據」、說明（五）「銀行對申貸
      廠商所提供之客票，經查係以無交易基礎之融資性票據申
      貸者應予拒絕受理」。而中租公司早於90年間已對向其貸
      款客戶之撥付款項出現異常情形，而依上開財政部之函示
      ，被告於接受中租公司所提供之擔保票據時，即應注意其
      與中租公司經營之業務有無關聯？是否為實際交易之票據
      ？如無交易基礎之融資性票據，被告應予拒絕受理，惟原
      告與中租公司間並無買賣關係之交易基礎存在，已如前述
      ，是中租公司絕無提出任何可資被告用為徵信資料之可能
      ，然被告卻在明知中租公司無實際交易之情況下，仍准允
      中租公司消費借貸之聲請，顯然係雙方通謀虛偽而訂立借
      貸契約，依民法第87條之規定，該契約應屬無效。被告執
      有原告所簽發如附之本票並無法律上原因，自不得為付款
      提示或轉讓，則被告前就原告已兌現之如附表編號1所示
      本票遭被告用以抵付中租之貸款部分，共計新台幣（下同
      ）704,000元，依民法第179條之規定應返還原告。
    並聲明：
    (一)被告應返還原告704,000元及自起訴狀繕本送達翌日起至
      清償日止按年息百分之5計算之利息。
    (二)確認被告對原告所簽發如附表編號２所示之本票債權不存
      在。
    (三)第一項聲明，願供擔保，請准宣告假執行。
二、被告則聲明：(一)原告之訴駁回。(二)如受不利判決，願供擔保
    ，請准免為假執行。並抗辯如下：
  (一)系爭本票無禁止背書轉讓之記載，亦無任何委任取款之記
      載，系爭本票為中租公司背書後交付轉讓予被告，被告確
      實為執票人，並無委任取款情事。
    １、關於「備償專戶」，就銀行墊付國內票款實務而言，凡
        借款人持客票向銀行融資時，均與銀行約定，將融資客
        票以讓與擔保方式背書轉讓於銀行以供擔保，並於票據
        到期日屆至時，由銀行以執票人身分提示領取票款，清
        償債務，至實務上提示各該客票時，一般作業在於票據
        背面註明備償專戶之帳號，僅係用以區分銀行之不同客
        戶，以便處理不同客戶帳戶之措施，並非以借款人名義
        提示請求付款，亦即被告仍以本身為執票人地位提示該
        客票兌付。辦理客票融資之借款人交付其應收之客票為
        擔保，向銀行貸款，銀行提示付款後即逐筆清償所貸款
        項，因之，銀行通常均以借款人名義開立一放款備償專
        戶，且銀行有權逕自該專戶轉帳，清償債務人之借款，
        其設立目的在便於辨識客戶及節省記帳、計算之手續，
        亦即該放款備償專戶係專為清償借款人之債務而設，故
        其戶名雖為借款人，但係銀行為處理不同客戶帳務方便
        而設立之帳戶，客戶並無自由處分權，且無論事實上開
        戶之名義人為借款人或銀行，應無損於備償專戶實質上
        為銀行所有，提領之權利亦歸屬於銀行之事實。
  　２、「閱讀分類機背書章專用區」為票據交換所清算時機器
        閱讀認證使用，係為利實施票據交換電腦作業地區交換
        所於閱讀分類機分類票據時，自動加印交換日期、交換
        所名稱及處理序號，以示該票據經交換所處理，該專用
        區之規劃並非票據權利轉讓之背書專用區。故「閱讀分
        類機背書章專用區」並非如原告所稱「背書專用區」。
        在實務上轉讓背書之背書簽名或印文大部分係在票據背
        面指示之虛線內為之，惟中央銀行69年月2日 (69)台央
        業字第0824號函指示，依票據法第31條規定之解釋，本
        票抬頭人之背書雖未蓋在印就「背書人」欄，其背書仍
        屬有效。
  (二)被告與中租公司並無通謀虛偽訂立消費借貸契約之情事：
      被告與訴外人中租公司之間為授信關係，中租公司提供原
      告簽發之本票向被告申貸，被告核對該公司與原告間交易
      之「統一發票」及「分期付款買賣契約書」，並於金融聯
      合徵信中心徵信調查後，方才借貸，並無原告所稱與中租
      公司通謀虛偽訂立消費借貸契約之情事。
  (三)票據債務人不得以自己與發票人或執票人之前手間所存抗
      辯之事由對抗執票人，票據法第13條定有明文。原告與中
      租公司之紛爭應屬另一事，應循其他途徑解決，原告既未
      於該系爭本票上載明禁止背書轉讓，則被告經中租公司背
      書取得系爭本票，自得行使票據權利，原告應負發票人責
      任。
三、兩造不爭執之事實：
  (一)原告前因融資需要，於92年11月6日與中租公司簽訂「附
      條件買賣契約書」3份，將所有之機房設備及系統平台出
      賣與中租公司，以取得買賣價金供週轉之用，再由原告以
      分期支付價金之方式買回標的物。原告並應中租公司要求
      ，簽發3組本票，以為債務之擔保。嗣原告與中租公司於
      92年12月8日另簽立協議書（下稱系爭協議書），雙方同
      意解除上開「附條件買賣契約書」其中2份，並將原應返
      還原告之票據（包含附表所示票據在內）提供為另契約債
      務履行之擔保。其後因中租公司無法依約給付價金，原告
      遂委請律師發函通知中租公司解除系爭協議書，並請求返
      還包含如附表所示票據在內之上開擔保本票。
  (二)中租公司於如附表所示之本票兩紙（以下合稱系爭本票）
      背書，將系爭本票持交被告以為借款之擔保。嗣如附表所
      示編號1之本票，由原告代墊付款，於93年2月5日經提示
      兌現後由被告據以抵償中租之貸款704,000元。至如附表
      所示編號2之本票，經屆期提示不獲付款。
    上開事實，為兩造所不爭執，且有附條件買賣契約書、協議
    書、票據明細表、律師函、本票、退票理由單影本附卷可稽
    ，自堪信為真實。
四、兩造之爭點及論斷：
    原告主張被告係基於委任取款背書而取得系爭本票，對系爭
    本票之債權不存在，且被告與中租公司乃通謀虛偽訂立消費
    借貸契約，其執有系爭本票並無法律上原因，就已兌現如附
    表編號1所示本票之票款用以抵付中租之貸款，應返還原告
    等語。為被告所否認，並以前揭情詞置辯。是本件兩造之爭
    點為：(一)被告是否基於委任取款背書而取得系爭本票？
    (二)被告與訴外人中租公司是否通謀虛偽訂立消費借貸契約
    ？茲論述如下：
  (一)關於被告是否基於委任取款背書而取得系爭本票之爭點：
    １、依票據法第40條第1項，執票人以委任取款之目的而為
        背書時，應於匯票上記載之，同法第124條規定本票準
        用之。而委任取款背書僅授與被背書人（即受任人）收
        取票款之代理權，並未轉讓票據上權利。票據債務人對
        於受任人所得提出之抗辯，以得對抗委任人者為限，票
        據法第40條第4項亦有明文。
    ２、系爭本票背面，中租公司背書蓋章位置係在註記「請領
        款人於本虛線欄內背書」之虛線欄內，其旁並記載中租
        公司「華銀備123775」之備償帳號，有本票影本附卷可
        稽。又系爭本票背面「提示人（行）填寫存款帳號或代
        號」欄，另經被告蓋有「本支票經本行『代收」退票後
        ，為應執票人要求取消特別橫線改委（華南銀行高雄分
        行襄理陳田錨之章）代收」等字樣。由上開文義觀之，
        堪認被告收受本票時已將代收之真意明確記載表現在系
        爭本票上。是原告主張中租公司之背書係委任取款背書
        ，尚非無據。
    ３、依被告所訂之「本行辦理墊付國內票款週轉金貸款作業
        要點」第3條「本貸款每筆融資金額以不超過所提供國
        內應收遠期票據金額之八成為原則」、第9條「還款專
        戶：借款人另開立活期存款還款專戶，並出具授權本行
        有權簽章人員得逕由該專戶轉帳抵償借款之授權書」、
        第10條「貸款償還：營業單位撥貸本貸款時，應核收借
        戶提供之應收客票，並應於各張客票票載到期日逕行提
        示，將票款存入還款專戶供轉帳償還貸款」之規定，及
        中租公司所出具之授權書記載「茲授權貴行（即被告）
        得免憑本人之存摺及取款條或支票，利用自動化設備逕
        自開設於貴行營業部之乙種存款第123775號帳戶自動轉
        帳支取款項，以償付結欠貴行之一切債務」等語，互核
        以觀，堪認借款人原則係以超過貸款金額之客票為擔保
        ，並依上開要點第9條規定開立備償專戶，各張客票到
        期兌現後之票款存入備償專戶，該備償專戶內之款項須
        經借款人授權始得由被告辦理轉帳抵償餘欠已到期之借
        款，至超出餘欠借款金額範圍之兌現客票票款則仍屬備
        償專戶名義人即借款人所有。是被告辯稱：備償專戶實
        質上為銀行所有，提領之權利亦歸屬於銀行云云，尚不
        足採。
    ４、參以被告所訂之「本行辦理保管客票週轉金貸款暫行要
        點」第9條規定：「借戶動用本貸款期間中，其應提供
        本貸款之保管客票應經借戶背書後由放款部門核收，並
        依『本行辦理授信業務保管客票注意事項』之規定控管
        。」；被告所訂之「本行辦理授信業務保管客票注意事
        項」第1條規定：「借款人依約定貸放條件提供一定成
        數或金額之客票交由本行保管者，其保管手續應依照本
        注意事項辦理。」、第7條規定：「保管之客票應按期
        提示兌現，存入借款人之存戶。」。由上開規定均明文
        「保管」客票，存入「借款人之存戶」而觀，足認借款
        人向被告借款時提供票據僅係交由被告保管託收，屆期
        提示兌現仍須存入借款人帳戶。況借款人交付被告之各
        張客票，其到期日不一且與借款到期日亦不一定相符，
        於客票到期而借款期限尚未屆至時，被告仍無權先行受
        領該客票提兌之款項，由此益徵被告僅係代借款人保管
        並提示票據，票據權利仍屬備償專戶名義人即借款人所
        有。
    ５、本件訴外人中租公司提供原告簽發之本票（包括如附表
        所示之本票）共1170萬元以為擔保，依被告上開要點規
        定，於92年12月12日向被告借款1050萬元，為被告所自
        陳，並有授權申請書附卷可稽。則中租公司係以超過貸
        款金額之客票為擔保，並開立備償專戶，如上所述，被
        告僅係代為保管並提示票據，票據權利仍屬備償專戶名
        義人中租公司所有，各張客票提示兌現後之票款存入備
        償專戶，經中租公司授權被告就該備償專戶辦理轉帳抵
        償餘欠已到期之借款，至超出餘欠借款金額範圍之兌現
        客票票款則仍屬中租公司所有。是原告主張中租公司並
        非背書轉讓系爭本票權利予被告，僅係委任取款背書等
        語，核為可採。被告既係基於委任取款背書而取得系爭
        本票，依首開說明，票據上之權利仍為背書人（即委任
        人中租公司）所有，被背書人即被告行使權利時，票據
        債務人即原告自得以對抗中租公司之事由對抗被告。至
        被告辯稱：中租公司為處理財務危機曾要求被告暫緩提
        示對於廠商之票據，及其他廠商曾與被告達成分期償還
        之協議云云，惟查，中租公司背書委任被告取款，為處
        理其財務問題並非不得要求受任人暫緩提示，而其他簽
        發票據之廠商或無得以對抗中租公司之事由或有得以對
        抗之事由惟另有考量不對被告主張而與被告達成和解協
        議，尚不足據以認定系爭本票背書之性質係一般轉讓票
        據權利之背書。準此，本件中租公司與原告簽約後未依
        約給付價款嗣經原告解約之事實，為兩造所不爭執，已
        如前述，則被告以與直接後手即中租公司間票據原因關
        係不存在之事由對抗原告，主張被告對系爭本票債權不
        存在，自屬有據。
  (二)關於被告與訴外人中租公司是否通謀虛偽訂立消費借貸契
      約之爭點：
    １、訴外人中租公司於85年7月14日與被告訂立授信約定書
        ，嗣中租公司提供原告簽發之本票（包括如附表所示之
        本票）共1170萬元以為擔保，於92年12月12日向被告借
        款1050萬元，借期至95年12月12日止，有被告提出之授
        信約定書、授信申請書、借據附卷可稽。又被告抗辯其
        核對中租公司與原告間交易之統一發票、分期付款買賣
        契約書，並於金融聯合徵信中心徵信調查後，才同意以
        本票額度九成貸款與中租公司，業據提出中租公司所出
        具93年11月30日買受人為原告之統一發票、92年11月6
        日中租公司與原告之分期附款買賣契約書、財團法人金
        融聯合徵信中心92年11月11日中租公司相關資訊查詢資
        料等為證，互核相符，堪以採信。是被告對中租公司之
        徵信核貸程序既無異於通常之情形，且被告確有貸與款
        項予中租公司，即難認被告與中租公司有何通謀虛偽訂
        立消費借貸契約之情事。
    ２、被告於如附表編號1所示之本票兌現後，依其與中租公
        司間之消費借貸契約關係受領上開票款704,000元以抵
        償中租公司之欠款，難認有何「無法律上原因受利益」
        之情形，則原告依不當得利之法律關係，請求被告返還
        原告704,000元及自起訴狀繕本送達翌日起至清償日止
        按年息百分之5計算之利息，即屬無據。
五、綜上所述，原告訴請確認被告對原告所簽發如附表編號２所
    示之本票債權不存在，為有理由，應予准許。至原告依民法
    第179條規定，請求被告應返還原告704,000元及自起訴狀繕
    本送達翌日起至清償日止按年息百分之5計算之利息，為無
    理由，應予駁回，其此部分假執行之聲請，因訴之駁回而失
    所依附，應併予駁回。
丙、結論：原告之訴為一部有理由、一部無理由，依民事訴訟法
    第79條，判決如主文。
中　　華　　民　　國　　94　　年　　10　　月　　26　　日
                  民事第二庭    法　官　鄭純惠
┌────────────────────────────────────────────────────────┐
│附表：                                                                                         94年度訴字第929號│
├──┬─────────┬─────────┬───────────┬─────────┬────────┬──┤
│編號│ 發　　票　　人　 │　付　　款　　人　│到　　　　票　　　　日│票面金額（新台幣）│ 支　票　號　碼 │備考│
├──┼─────────┼─────────┼───────────┼─────────┼────────┼──┤
│ 1  │金鑽王數位科技    │陽信商業銀行      │93年2月5日            │704,000元         │ZA0000000       │    │
│    │股份有限公司      │高雄分行          │                      │                  │                │    │
├──┼─────────┼─────────┼───────────┼─────────┼────────┼──┤
│ 2  │金鑽王數位科技    │陽信商業銀行      │93年4月5日            │704,000元         │ZA0000000       │    │
│    │股份有限公司      │高雄分行          │                      │                  │                │    │
└──┴─────────┴─────────┴───────────┴─────────┴────────┴──┘
以上正本係照原本作成
如對本判決上訴，須於判決送達後20日內向本院提出上訴狀
中　　華　　民　　國　　94　　年　　8 　　月　　5 　　日
                    　　　　　　書記官　陳素卿
